【裁判字號】    96,上訴,5393
【裁判日期】    970229
【裁判案由】    傷害致死
【裁判全文】
臺灣高等法院刑事判決                96年度上訴字第5393號
上  訴  人  臺灣板橋地方法院檢察署檢察官
上  訴  人
即  被  告  甲○○
選任辯護人  賴玉梅律師
            周福珊律師
            王嘉斌律師
上列上訴人因被告傷害致人於死案件，不服臺灣板橋地方法院96
年度訴字第1606號，中華民國96年11月9日第一審判決（起訴案
號：臺灣板橋地方法院檢察署96年度偵字第6187號），提起上訴
，本院判決如下：
    主  文
原判決撤銷。
甲○○傷害人之身體，處有期徒刑壹年；減為有期徒刑陸月，如
易科罰金，以新台幣壹仟元折算壹日。
    事  實
一、甲○○於民國95年12月22日16時許，在臺北縣中和市○○路
    18號前，因停車糾紛與許清捧發生口角爭執，嗣許清捧遂持
    掃把欲毆打甲○○，甲○○竟基於傷害之犯意，持路邊之菜
    籃抵擋，並順勢推倒許清捧在地，致使許清捧受有右股骨頸
    骨折之傷害。然因許清捧本身於生前即有甲○○在客觀上所
    無法預見之缺血性心臟病及肺氣腫之病症，竟因此身體不適
    ，無法言語，許清捧之妻子許吳秋蘭見狀即報警，警方隨即
    到達，並通知救護車將許清捧送往財團法人天主教耕莘醫院
    永和分院急救，嗣延至95年12月26日23時57分許因肺氣腫及
    缺血性心力衰竭造成心肺衰竭而死亡。
二、案經許清捧之子許永棍告訴由臺灣板橋地方法院檢察署檢察
    官偵查起訴。
    理  由
壹、證據能力部分：
一、按被告以外之人於審判外之言詞或書面陳述，除法律有規定
    者外，不得作為證據，刑事訴訟法第159條第1項定有明文。
    次按傳聞法則之重要理論依據，在於傳聞證據未經當事人之
    反對詰問予以核實，乃予排斥，惟若當事人已放棄對原供述
    人之反對詰問權，於法院審判時表明同意該等傳聞證據可作
    為證據，基於證據資料愈豐富，愈有助於真實發現之理念，
    並貫徹刑事訴訟法修法加重當事人進行主義之精神，確認
    當事人對於證據能力有處分權之制度，傳聞證據經當事人同
    意作為證據，法院認為適當者，亦得為證據。另當事人於調
    查證據時，對於傳聞證據表示「沒有意見」、「對於證據調
    查無意見」，而未於言詞辯論終結前聲明異議，應視為已有
    將該等傳聞證據採為證據之同意，此刑事訴訟法第159條之5
    規定甚明。再者，除顯有不可信之情況外，公務員職務上製
    作之紀錄文書、證明文書，及從事業務之人於業務上或通常
    業務過程所須製作之紀錄文書、證明文書。得為證據，刑事
    訴訟法第159條之4第1、2款定有明文。
二、查本判決以下所引用之被告以外之人於審判外之陳述（包括
    書證），檢察官、被告於原審、本院言詞辯論終結前均未聲
    明異議，本院審酌上開證據資料製作時之情況，尚無違法不
    當及證明力明顯過低之瑕疵，亦認為以之作為證據應屬適當
    ，故揆諸前開規定，認前揭證據資料有證據能力。
三、次查，財團法人天主教耕莘醫院永和分院96年6 月28日函所
    附病歷摘要、醫囑單、病情進展紀錄、護理紀錄等資料，此
    為從事業務上或通常業務過程所須製作之紀錄文書，本院審
    酌該等事證並無顯不可信之情形，是該書證依刑事訴訟法第
    159條之4第2款規定，該等文書得採為證據。又卷附臺灣板
    橋地方法院檢察署檢察官勘驗筆錄、驗斷書、相驗屍體證明
    書等，均屬公務員職務上所製作之文書，本院審酌該等事證
    並無顯不可信之情況，本院復審酌上開書證並非非法取得，
    亦無證明力明顯過低之情形，依刑事訴訟法第159條之4第1
    款規定，該等事證亦均得採為證據。至於法務部法醫研究所
    96年2月16日法醫理字第0960000098號函所附96醫鑑字第
    0961100006號鑑定書，係檢察官依刑事訴訟法第208條規定
    ，囑託機關鑑定，由鑑定機關出具之書面報告，自具有證據
    能力。
貳、實體部分：
一、訊據被告甲○○就其於上揭時、地與被害人許清捧因停車糾
    紛發生口角爭執，其並持路邊之菜籃抵擋，順勢將被害人推
    倒在地，被害人因之受有右股骨頸骨折之傷害之事實均坦承
    不諱，此部分核與證人簡郁珊於警詢時證稱：「我所有之自
    小客車6513-EG號停放在中和市○○路18號前，死者許清捧
    踢路旁之菜籃踢到很靠近我的車子，我先生甲○○就走過去
    把菜籃踢走，之後死者許清捧就要拿掃把打我先生，因為當
    時我一直都在工作，我再看到他們時死者已經跌倒坐在地上
    ，之後我先生就走回檳榔攤了」等語（見96年度相字第24號
    卷第23頁）及證人朱佩華於警詢時證稱：「我當時在甲○○
    的檳榔攤內看電視，就聽到對面一位老先生（即許清捧）在
    喊叫，但是不知道該位老先生在喊叫什麼，手裡還拿著一把
    掃把，當時在我旁邊的甲○○就走到對面老先生那，事後我
    就沒有注意甲○○在做什麼，我後來再注意他們倆時，我就
    只看到該老先生坐在地上」等語（見上引相卷第26頁）之情
    節相符，此外，復有監視器翻拍照片4幀在卷可按（見上引
    相卷第45至46頁）。至被害人因跌坐在地，而受有右股骨頸
    骨折之傷害一節，亦有天主教耕莘醫院永和分院95年12月27
    日死亡證明書及法務部法醫研究所96醫鑑字第0961100006號
    鑑定書記載甚明（見上引相卷第28頁、第67-1至68頁）。另
    核被害人時年76歲係一屬高齡之人，而被告係30歲之青壯男
    子，客觀上被告對於高齡之人骨骼多係脆弱，將之推倒在地
    將造成高齡之人受有骨折之傷害當不得諉為不知，是被告明
    知上情，而仍將被害人推倒在地，致被害人受有右股骨頸骨
    折之傷害，被告有傷害之故意至為明確。是本件事證已臻明
    確，被告傷害犯行洵堪認定，應依法論科。
二、核被告所為，係犯刑法第277條第1項之傷害罪。公訴人雖認
    被告推倒被害人致其受有右股骨頸骨折後，引發肺氣腫及缺
    血性心力衰竭造成心肺衰竭而死亡，因認被告係犯刑法第
    277條第2項之傷害致人於死罪嫌云云。惟查：按加重結果犯
    ，以行為人客觀上能預見其結果之發生，而主觀上無預見為
    要件。所謂能預見，乃指客觀情形而言，即依一般人之知識
    經驗可得預見其發生死亡之結果為已足（最高法院93年度台
    上字第5111號判決、81年度台上字第4067號判決意旨參照）
    。查：被害人於95年12月22日因右股骨頸骨折之傷害送醫救
    治，延至同年月26日23時57分許因肺氣腫及缺血性心力衰竭
    造成心肺衰竭而死亡等情，有財團法人天主教耕莘醫院永和
    分院96年6月28日函暨檢附之被害人相關病摘要、醫囑單、
    病情進展紀錄、護理紀錄等資料、法醫研究所前揭鑑定報告
    及相驗屍體證明書等在卷可參。雖法務部法醫研究所法醫師
    解剖結果，主要發現為缺血性心臟病及肺氣腫。股骨骨折部
    分本身不很嚴重，一時還不致命，但有可能加重原來已存在
    瀕臨衰竭的心肺功能負荷，以致於造成心肺循環衰竭而死亡
    等情，有上揭報告在卷可稽。惟查被告於原審審理時陳稱：
    是被害人拿掃把打伊，伊撿起來再丟向他，伊與他的距離很
    近。後來是他撿回掃把要打伊，伊就拿籃子出來擋，就順勢
    推回去等語（見原審卷第138頁）；參以證人葉莎於警詢時
    證稱：「當警方和救護車到場時，我有看到死者是自行走上
    救護車的」等語（見上引相卷第20頁）；另參以證人朱佩華
    於警詢時亦證稱：「我就只看到老先生坐在地上，我就前去
    攙扶該老人家，該老人家就揮開我的手，也沒跟我說什麼，
    我就自行離去了」等語（見上引相卷第26頁）；在在足證被
    告出手推倒被害人時，其力道尚非鉅大，被害人被推倒跌坐
    在地當時意識尚屬清楚。次以，被害人骨折部分亦非嚴重，
    或有致命之危險等情，亦有法醫研究所前揭鑑定報告在卷可
    按（見上引相卷第68頁）；證人即事發當日為被害人治療之
    醫師姚仁青於原審審理中亦到庭亦同此見解（見原審卷第
    128頁）；證人姚仁青另證稱：「（辯護人問：... 死者入
    院後，家屬說死者右邊髖部很痛，急診醫生幫他照X光片，
    發現他右邊股骨頸骨折，當時好像也有說胸部痛，所以急診
    醫生就特別幫他抽了心臟酵素，數值比正常人高，因為有骨
    折，所以先送骨科，沒有送心臟科，當晚我去看病人，發現
    病人比較嗜睡，情形與一般人不一樣，所以就先會麻醉科、
    神經內科、心臟科，才能開刀。但是死者的情形我到隔天去
    看他還是比較虛弱，所以先暫時停止開刀，先做內科建議的
    檢查及治療，內科醫生有來看過死者，認為死者心臟有缺血
    ，後來就依照建議給了用藥，所以就一直沒有開刀，後來就
    轉加護病房」、「（辯護人問：就上述之病歷紀錄有何意見
    ？）慢性阻塞性肺疾病、慢性心臟衰竭、陳舊性肺結核」、
    「（辯護人問：依照耕莘醫院的護理紀錄，病人原本要在95
    年12月26日下午進行手術是否有這件事？）從22日住院後每
    天都在考慮要動手術。因為這種骨折在全世界骨科協會標準
    來講二天內就要開刀，因為老人家不能躺那麼久，可能會有
    褥瘡或肺炎，但他情形一直不好，開刀風險性很大，所以就
    先內科治療」、「（辯護人問：26日病人之情形是否有比較
    好轉？）我印象中病人的心臟酵素很高，情形不是很好，只
    要在沒有惡化的情形下，能夠早開刀就早開刀」、「我當時
    並不知道是有人傷害他，我只是依照當時的情形說因為病人
    心臟、肺臟功能都不好，內科方面的用藥都給了，就看病人
    的反應如何，如果比較好或穩定就盡早開刀。但是以安全為
    優先。另為我有聽心臟科醫生有向家屬解釋，說死者心臟功
    能不好，危險性很高」、「（辯護人問：你剛剛提到的病人
    心、肺臟功能不好，是不是因為骨折而導致的？）不是」、
    「（檢察官問：當心臟科會診時，是否有提到心臟功能有立
    即的危險性？）有的」、「（檢察官問：你剛剛提到因為心
    臟功能不好就不能開刀，骨折的痛是否會加速心肺功能的惡
    化？）一般人是不會，90%以上的人是不會的，但是有些人
    會，這個案例，他進來就不好，那我們不能為了上述之百分
    之十而去開刀。因為麻醉之後對心肺功能也是影響很大，有
    可能麻醉之後就死在手術台上」、「這病人進來我就是注意
    其骨折及意識情形，並不知道他有被傷害的情形，在我從事
    這麼久骨科醫生，因為骨折而導致心臟病衰竭死亡的案例是
    沒有的，他一進來時急診有幫他驗心臟酵素，數值就是比較
    高，但是骨折並不會導致心臟酵素高」、「（審判長問：通
    常像這樣的骨折在被害人這種年紀，如不開刀會如何？）很
    嚴重，如果一、二星期不開刀就會產生肺炎、褥瘡，如果本
    身患有糖尿病會有併發症，三到六個月就會死亡」、「（審
    判長問：就老人家跌倒骨折住院因而死亡之機率為何？）一
    般而言因為骨折而死亡，通常不會，通常是因為事後照顧不
    好併發肺炎或敗血症才死亡的」、「（辯護人問：本件死者
    最直接的死因為何？）心、肺衰竭」等語（見原審卷第126-
    129頁、第133-134頁），再參諸上引法務部法醫研究所之解
    剖鑑定報告記載：「被害人除心臟部分，左心室明顯肥大，
    心房室擴張，冠狀動脈有鈣化性粥狀硬化，管腔75%阻塞；
    肺臟部分切面高度水腫，也明顯見氣腫變化；內部有右側股
    骨股裂外，其餘均無異狀」、「股骨骨折部分本身不很嚴重
    ，一時還不致命，但有可能加重『原來已存在瀕臨衰竭的心
    肺功能』負荷，以致於造成心肺循環衰竭而死亡」等情，益
    見被害人本身之心臟及肺臟功能原已不佳，已瀕臨衰竭之程
    度，而被害人心、肺功能欠佳，係個人內在體質，外觀上不
    易得見，且被告與被害人原非熟識，僅係偶因停車糾紛而發
    生口角爭執，被告事前當無知悉被害人之心肺功能不佳事實
    之可能，被告對於其以一並非鉅大之力道推被害人一下，竟
    引發被害人併合心、肺功能欠佳之體質，產生死亡之結果，
    在客觀上實非得預見甚明。足認被害人之死亡結果與右股骨
    頸骨折之傷害間尚無直接因果關係，且明顯超出被告客觀上
    可預見之範圍，是於法即不得逕論被告以傷害致人於死之責
    。檢察官認被告所為係犯刑法第277條第2項之傷害致人於死
    罪嫌云云，顯有未洽，惟起訴之基本事實同一，本院自應予
    審理，並變更起訴法條。
三、原審以被告事證明確，而予論科，固非無見。惟如上述，被
    害人發生死亡結果，非被告客觀上所得預見，被害人之死亡
    結果亦與被告之傷害行為無因果關係，原審於理由欄內論述
    被告之傷害行為與被害人之死亡結果間，有因果關係，顯有
    未洽。檢察官循告訴人之請求上訴意旨以原審量刑過輕云云
    ，雖無可採；惟被告上訴意旨以原審量刑過重非無理由，且
    原判決亦有上述之可議，即屬無可維持，應由本院將原判決
    撤銷。爰審酌被害人係年76歲之老人，被告因一時停車糾紛
    ，竟出手推如此年邁之被害人，對被害人所造成之身體傷害
    程度，及被告之素行尚可，傷害之力道尚屬非重、暨犯罪後
    因雙方之賠償數額差距過大而未能達成和解等一切情狀，量
    處如主文第2項所示之刑；又被告本件犯罪時間係在96年4月
    24 日以前，合於中華民國九十六年罪犯減刑條例之減刑條
    件，爰依該條例第2條第1項第3款規定，將其前開宣告刑減
    為有期徒刑6月，並諭知易科罰金之折算標準。
據上論斷，應依刑事訴訟法第369條第1項前段、第364條、第299
條第1項前段、第300條，刑法第277條第1項、刑法施行法第1條
之1第1項、第2項前段、第41條第1項前段，中華民國九十六年罪
犯減刑條例第2條第1項第3款、第7條、第9條，判決如主文。
本案經檢察官羅松芳到庭執行職務。
中    華    民    國    97    年    2     月    29    日
                  刑事第二十庭審判長法  官  楊貴雄
                                    法  官  林立華
                                    法  官  林銓正
以上正本證明與原本無異。
檢察官如不服本判決，應於收受送達後10日內向本院提出上訴書
狀，其未敘述上訴之理由者並得於提起上訴後10日內向本院補提
理由書（均須按他造當事人之人數附繕本）。
                                    書記官  陳玲憶
中    華    民    國    97    年    2     月    29    日
附錄：本案論罪科刑法條全文
中華民國刑法第277條第1項
（普通傷害罪）
傷害人之身體或健康者，處3年以下有期徒刑、拘役或1千元以下
罰金。


司法院資訊處製作；財團法人民間司法改革基金會備份。
